【裁判字號】    98,交聲,318
【裁判日期】    980331
【裁判案由】    聲明異議
【裁判全文】
臺灣彰化地方法院交通事件裁定         98年度交聲字第318號
原處分機關  交通部公路總局臺中區監理所彰化監理站
異  議  人
即受處分人  甲○○
上列受處分人因違反道路交通管理處罰條例案件，對於交通部公
路總局臺中區監理所彰化監理站民國98年3 月9 日所為之處分（
彰監四字第裁64─I00000000 號裁決書），聲明異議，本院裁定
如下：
    主  文
原處分關於甲○○汽車駕駛人酒精濃度超過規定標準，吊扣普通
小型車駕駛執照拾貳個月部分之處分撤銷。
甲○○汽車駕駛人駕駛重型機器腳踏車，經測定酒精濃度超過規
定標準，吊扣重型機器腳踏車駕駛執照拾貳個月。
    理  由
一、異議意旨以：聲明異議人即受處分人甲○○雖因酒後騎乘車
    牌號碼501 —BUW 號重型機車而違反道路交通管理處罰條例
    第35條第1 項第1 款之規定，但原處分機關亦吊扣異議人之
    普通小型車駕駛執照，爰依法聲明異議等語。
二、原處分機關則以：異議人甲○○於98年2 月22日晚上7 時10
    分，酒後騎乘前揭重型機車，行經彰化縣彰化市○○路與彰
    興路口，經警攔檢實施酒測後，測得其呼氣酒精濃度達每公
    升0.42毫克，即由彰化縣警察局交通隊警員開單舉發。嗣經
    原處分機關依道路交通管理處罰條例第35條第1 項第1 款、
    第24條第1 項第2 款之規定，於98年3 月9 日以彰監四字第
    裁64—I00000000 號裁決書處罰鍰新臺幣（下同）30,000元
    ，吊扣異議人之駕駛執照12個月，施以道安講習。汽車駕駛
    人飲用酒類或其他類似物後其吐氣所含酒精濃度超過每公升
    0.25毫克或血液中酒精濃度超過百分之0.05以上者，不得駕
    車，道路交通安全規則第114 條第2 款定有明文。違反者依
    道路交通管理處罰條例第35條第1 項第1 款及第24條第1項
    第2 款規定處駕駛人15,000元以上60,000元以下罰鍰，並吊
    扣其領有之駕駛執照1 年，施以道安講習，故依法吊扣其汽
    車駕駛執照，於法應無違誤等語。
三、按汽車駕駛人飲用酒類後其吐氣所含酒精濃度超過每公升0.
    25毫克以上，不得駕車；又汽車駕駛人，駕駛汽車經測試檢
    定酒精濃度超過規定標準者，處15,000元以上60,000元以下
    罰鍰，並當場移置保管該汽車及吊扣其駕駛執照1 年，道路
    交通安全規則第114 條第2 款及道路交通管理處罰條例第35
    條第1 項第1 款分別定有明文。另按汽車駕駛人，因違反本
    條例及道路交通安全規則之規定，受吊銷駕駛執照處分時，
    吊銷其持有各級車類之駕駛執照，道路交通管理處罰條例第
    68條亦定有明文。該修正意旨係以原條文規定，受吊扣或吊
    銷駕駛執照處分時，吊扣或吊銷其持有各級車類之駕駛執照
    ，影響人民工作及生活甚鉅，失之苛酷，遂將將原條文中「
    吊扣或」等文字予以刪除，依修正後規定，受吊扣駕駛執照
    處分時，不再吊扣其持有各級車類之駕駛執照，僅於受吊銷
    駕駛執照處分時，始吊銷其持有各級車類之駕駛執照，而限
    縮原條文之適用範圍，以符合憲法上「人民之權利固得依法
    予以限制，惟不得剝奪至零」之原則，及「行政機關所欲達
    成之行政目的，須與人民所受權利侵害合於比例」之狹義比
    例原則。從而，因違反道路交通管理處罰條例及道路交通安
    全規則之規定，受吊扣駕駛執照處分時，僅能吊扣違規當時
    所駕駛車輛之駕駛執照，不得再吊扣該駕駛者所持有各級車
    類之駕駛執照，先予指明。
四、經查：
  (一)異議人於前揭時地，因酒後騎乘上開重型機車，經警測得其
    呼氣酒精濃度檢測值為每公升0.42毫克，已逾標準值每公升
    0.25毫克，即由彰化縣警察局警員開單舉發等情，為異議人
    所不爭執，並有彰化縣警察局公警局彰警交字第I00000000
    號舉發違反道路交通管理事件通知單影本1 份在卷可稽，上
    開事實，應可認定。
  (二)按行政行為應受法律及一般原則之拘束，行政程序法第4 條
    定有明文。又按違反行政法上義務之處罰，以行為時之法律
    或自治條例有明文規定者為限，此為行政罰法第4 條所揭櫫
    行政法上之處罰法定原則。是行政上一切處罰，無論其名稱
    如何，皆為影響人民權利義務之行為，應有法律之明確規定
    作為處罰之依據，不得任意擴張解釋，而本條例第35條第1
    項所謂：「…並當場移置保管其車輛及吊扣『其』駕駛執照
    12個月，…」究其文義，尚無法遽認裁決機關得就本件違規
    行為以外之其他駕駛資格亦得據以剝奪。
  (三)行政機關所採取處罰之手段，須與違反業務之行為間，具有
    合理關連存在，亦即不得違反「不當聯結禁止原則」，否則
    該處罰即構成違法。查異議人因飲酒後駕駛重型機車，應依
    道路交通管理處罰條例第35條第1 項第1 款之規定吊扣其所
    依憑駕駛重型機車資格之駕駛執照，若將異議人重型機車以
    外之普通小型車駕駛資格均併予限制，顯屬將異議人酒後駕
    駛重型機車之違規行為與其普通小型車駕駛資格為不當聯結
    ，此種不當聯結即構成違法，而屬得撤銷行政處分之事由。
  (四)又行政行為，非有正當理由，不得為差別待遇，行政程序法
    第6 條定有明文。惟查，駕駛重型機車與駕駛普通小型車等
    對於用路安全之危險性有高低之別，是監理機關就不同等級
    車輛給予不同管理及監督，以符合實際需求。從而，異議人
    雖同時擁有多種駕駛資格，惟其於酒後駕駛重型機車時，所
    造成用路安全之危險性，與其他一般擁有普通小型車駕駛執
    照者所造成之危險性並無任何不同，惟一般僅擁有重型機車
    者於酒後駕車時，僅吊扣其重型機車駕駛資格，而具在同時
    擁有其他駕駛資格之駕駛人，其所造成之危險性並未因而不
    同，業如前述，卻須同時剝奪其全部駕駛資格，顯然係就相
    同案件為不同之處理。故人民若同時持有多張駕照（例如同
    時擁有重型機車、普通小型車2 種駕照），因其中1 張遭吊
    扣處分後，其他駕駛資格應不因而受到影響，以避免在相同
    情況之違規事件中，造成不同之待遇，違反行政法上之平等
    原則。
  (五)另按行政行為，採取之方法所造成之損害不得與欲達成目的
    之利益顯失均衡，行政程序法第7 條第3 款定有明文及行政
    罰法第18條意旨可參。查原處分機關吊扣駕駛人所持有之各
    級駕駛執照（包括重型機車、普通小型車駕駛執照在內），
    雖可達成限制駕駛人繼續駕駛重型機車行駛之目的，惟亦同
    時造成限制駕駛人繼續駕駛他級普通小型車等車類行駛之結
    果，所造成之損害即異議人喪失繼續駕駛普通小型車之權利
    與行政處分欲達成目的即限制異議人駕駛重型機車，以預防
    酒後駕駛重型機車所造成危險間，兩者利益顯失均衡。
  (六)從而，原處分機關吊扣異議人持有各級駕駛執照（包括重型
    機車、普通小型車駕駛執照在內）之處分，業已違反行政法
    上處罰法定原則、不當聯結禁止原則、比例原則、平等原則
    ，而有得為撤銷之原因。
五、綜上所述，本件受處分人持有重型機車駕駛執照駕駛重型機
    車時酒精濃度超過規定標準之違規行為，事證明確，足堪認
    定，原處分機關就此部分認定應施以道安講習，固無違誤，
    惟就裁處吊扣受處分人駕駛執照12個月之裁罰部分，係因依
    新修正之道路交通管理處罰條例第68條規定，尚不得吊扣其
    現尚有效之其他各級駕駛執照，原處分機關未審酌新修正之
    法律規定，於作成吊扣受處分人駕駛執照之處分時，未就所
    應吊扣之駕駛執照種類明確指示，顯已逾越道路交通管理處
    罰條例第68條之修正沿革及規範意旨，並違反行政程序法第
    6 條、第7 條所揭示之平等原則、比例原則，行政罰法第4
    條之處罰法定原則及一般法律原則之不當聯結禁止原則，即
    有違誤。本件受處分人前開異議，尚非無據，原處分機關未
    審酌及此，逕為裁罰，即難認為允當。從而，本件異議為有
    理由，爰撤銷原處分關於吊扣駕駛執照12個月部分，並就該
    撤銷部分改諭知如主文第2 項所示之處罰。
據上論斷，依道路交通案件處理辦法第20條，裁定如主文
中    華    民    國    98    年    3     月    31    日
                          交通法庭    法  官  唐中興
以上正本證明與原本無異。
如不服本裁定，應於裁定送達後5日內向本院提出抗告狀 (須附
繕本 )。
中    華    民    國    98    年    3     月    31    日
                                      書記官  吳政


司法院資訊處製作；財團法人民間司法改革基金會備份。
